【裁判字號】    89,上更(一),821
【裁判日期】    900705
【裁判案由】    貪污治罪條例等
【裁判全文】
臺灣高等法院刑事判決                        八十九年度上更(一)字第八二一號
    上  訴  人
    即  被  告  乙○○
                丙○○
    共      同
    選任辯護人  侯雪芬
右上訴人因違反貪污治罪條例等案件，不服臺灣臺北地方法院八十六年度訴字第九十
七號，中華民國八十七年十二月二十二日第一審判決（起訴案號：臺灣臺北地方法院
檢察署八十五年度偵字第一六一五二、二八０八一號），提起上訴，本院判決後，經
最高法院發回，本院更為判決如左：
    主  文
原判決撤銷。
乙○○、丙○○均無罪。
    理  由
壹、法院之組織不合法者，其判決當然為違背法令，刑事訴訟法第三百七十九條第一
    款定有明文。查原審法院於受理本案後，已依法院組織法第三條第一項後段規定
    ，由法官連正義、劉坤典、梁耀鑌三人，以合議制行合議審判，並依刑事訴訟法
    第二百七十九條第一項規定，指定受命法官梁耀鑌，於審判期日前，訊問被告及
    蒐集、調查證據，有民國八十六年一月三日之裁定在卷可稽。嗣調查證據完畢後
    ，於八十七年十二月八日進行審判，乃該期日僅由受命法官梁耀鑌一人出庭，即
    逕行辯論終結，並由受命法官梁耀鑌一人為裁判，有審判筆錄及判決正本在卷可
    查，其法院之組織不合法，判決當然為違背法令（最高法院八十八年度臺上字第
    七四三三號判決意旨參照）。原判決既係違法，自屬無可維持，合先敘明。
貳、本件公訴意旨略以：乙○○係中華顧問工程司（下稱中華顧問）中山高速公路拓
    建工程汐止五股段（即十六、十七標，下稱系爭工程）計劃辦事處臺北施工區經
    理，丙○○係同施工區副理，均屬受交通部臺灣區○道○○○路局（下稱高公局
    ）委託，承辦監造系爭工程公務之人。詎其二人：
一、明知依高公局與承包商工信工程股份有限公司（下稱工信公司）所訂工程合約特
    訂條款第十四章第六項第一款約定及施工說明書所示，「墩柱鋼筋在三十六ＭＭ
    φ以上（包括三十六ＭＭφ），於鋼筋正接頭，應使用進口連接器（起訴書載為
    續接器，為使用語一致，下均稱為連接器）」，該連接器約新臺幣（下同）八百
    元之預算，已包含在每噸鋼筋小搬運預算一千三百五十五元中。而工信公司於實
    際施工時，對墩柱三十六ＭＭφ以上鋼筋之正接頭，未依約定採用進口連接器續
    接，改採疊接之搭接方式施工，中華顧問並未要求改善。嗣高公局汐止五股段高
    架拓建工程處臺北工務所（下稱拓工處臺北所）於八十二年下半年，發現工信公
    司未依特訂條款施工而要求改善，審計部於八十三年七月十八日起派人檢查結果
    ，亦發現該項缺失，發函查處。詎乙○○、丙○○竟違背監工單位應盡義務，共
    同基於圖利工信公司之犯意，於八十三年六月二十三日，函覆高公局諉稱：「十
    一號鋼筋直徑僅三十五點八ＭＭ，未到三十六ＭＭ，不需使用連接器，使用搭接
    器並無違誤，且無造價之差異」，並於八十四年七月十八日函覆高公局稱：「高
    公局將連接器價款包含於小搬運中不合理」，堅持依原預算計價，圖利工信公司
    節省約九百萬元之連接器成本。
二、明知系爭工程於直徑二公尺之基椿採反循環基椿施工者，為符合環保之要求，反
    循環基椿施工時發生之污泥，需在適當地點設置沉澱池供污泥沉澱；污泥沉澱後
    ，再以凝集劑、固化劑使之固化、乾燥，用密閉車運至合法地點棄置，預算編列
    時，亦依該符合環保之程序，逐項編列預算計價。惟工信公司並未依約定之方式
    施工，於二百六十五個反循環基樁工程施工中，僅設置數個沉澱池，鮮少使用凝
    集劑、固化劑，即將污泥運走，尤其經常將污泥直接排入基隆河中，被環保單位
    及河巡隊開單告發，中華顧問現場監工亦將之記載於查勘表上，並數度停給「安
    衛款」。詎乙○○、丙○○於辦理基椿工程估驗付款時，竟仍基於圖利工信公司
    之犯意，未對該違約施工方式要求扣款。至八十三年七月十六日，審計部派員抽
    查發覺，發函要求改善後，竟於八十四年七月十九日函覆高公局稱：「十六、十
    七標承包商，已依特訂條款之規定，將泥水分離並有使用凝集劑、固化劑，無需
    辦理扣款」，圖利工信公司約二千萬元。
    案經法務部調查局臺北市調查處（下稱市調處）移送偵辦，因認乙○○、丙○○
    二人涉犯修正前貪污治罪條例第六條第一項第五款「對於非主管或監督之事務，
    利用職權機會或身份圖利」之圖利罪嫌云云。
、按犯罪事實應依證據認定之，無證據不得推定其犯罪事實，又不能證明被告犯罪
    應諭知無罪之判決，刑事訴訟法第一百五十四條、第三百零一條第一項定有明文
    。又認定犯罪事實應憑積極證據，倘積極證據不足以為不利於被告事實之認定時
    ，即應為有利被告之認定，更不必有何有利之證據（最高法院三十年上字第八一
    六號判例意旨參照）。如未能發現相當證據，或證據不足以證明，自不能以推測
    或擬制之方法，以為裁判基礎（最高法院四十年度臺上字第八十六號判例意旨參
    照）。
肆、查上訴人即被告乙○○、丙○○被訴圖利工信公司者，計有兩部分，茲分別論述
    之：
一、關於鋼筋連接器部分：
（一）公訴人認被告二人有該部分犯行，無非以：
  １、系爭工程墩柱使用三十六ＭＭφ以上鋼筋時，鋼筋正接頭需使用進口連接器，
      有該特訂條款、施工說明書、預算書足稽。雖然施工說明書亦記載，使用方式
      詳如施工圖，而施工圖無此標示；惟所謂正接頭係指一支鋼筋與另一支鋼筋之
      銜接點，在建築墩柱時，鋼筋只要避免在同一斷面及塑性角接合即可，至於在
      何位置接合，則僅依實際需要決定，並無標出使用在何處之必要，故不得以施
      工圖上無標出使用位置執為不需使用連接器之依據。況且，工信公司於施工前
      提出施工計劃時，並表明墩柱三十六ＭＭφ鋼筋正接頭，要使用連接器，有該
      工程計劃書可憑。證人即原設計者林同棪國際工程顧問公司（下稱林同棪公司
      ）職員郭文龍，及證人即高公局現場主辦工程師謝清淋亦均證實，契約約定墩
      柱鋼筋三十六ＭＭφ以上（包括三十六ＭＭφ），需使用進口連接器無誤。
  ２、施工說明書固載明引用ＡＡＳＨＴＯ規範（美國公路及運輸官員協會於一九八
      九年制頒之「公路橋樑標準規範」），而依該規範所示，當鋼筋密度太高時，
      不宜使用連接器，惟所謂採用ＡＡＳＨＴＯ規範者，需契約未特別規範為限。
      若系爭工程墩柱使用鋼筋很多，經檢討不宜使用連接器，應事先知會高公局，
      並辦理變更契約手續，乃被告二人竟任由工信公司違約施工，至高公局發覺後
      始提出不需使用之質疑，動機自屬可疑。
  ３、依工程預算書所載，連接器預算包含於每噸鋼筋之小搬運中，並以每噸鋼筋一
      千三百五十五元計算，被告二人若對此有疑異，應徵詢設計建築師意見，竟疏
      未積極探求契約真意，已虧督工之職責。又因預算已將連接器計價在每噸鋼筋
      之小搬運中，工信公司未使用連接器，自有減帳扣款之問題，被告二人竟不維
      護委託人即高公局之權益，反而於八十三年六月二十三日函覆高公局稱：「不
  需使用連接器，且無造價之差異」，又於八十四年七月三日函覆稱：「將連接
      器算在小搬運中不合理」，被告二人圖利工信公司之犯意甚明。
（二）訊據被告二人，均堅詞否認有前揭圖利犯行，一致辯稱：依特訂條款規定，並
      未強制規定墩柱鋼筋三十六ＭＭφ者，正接頭需使用連接器。至於設計圖雖有
      三十六ＭＭφ以上者，要使用連接器，但系爭工程使用之鋼筋之直徑為三十五
      點八ＭＭ，依契約整體觀之，非應使用連接器者，工信公司以疊接方式搭接，
      並未違反約定。況且，依設計圖說明，應按ＡＡＳＨＴＯ規範，則當鋼筋密度
      太高時，原不宜使用連接器，系爭工程嗣經高公局、承包商、監工單位三方面
      數十次協商，亦變更契約內容，確定疊接方式代替採用連接器搭接之施工方式
      為之，彼二人並無圖利工信公司等語。
（三）經查：
  １、據附卷存放之系爭工程特訂條款第四篇第十四章第六項（１４－０６）有關鋼
      筋連接器之約定，其中使用範圍為「用於橋墩鋼筋與鋼筋對接之正接頭，其接
      合位置另詳設計圖」；一般規格部分約定「所有連接器必須為進口貨」；而連
      接器本身材料、鋼筋之接合等，均已含於鋼筋單價內，不另給價」（見該特訂
      條款第一三九至一四０頁）。是有關連接器之使用應依設計圖示，且價格已包
      含在鋼筋單價中自明。
  ２、依系爭工程原設計者林同棪公司所繪之鋼筋標準圖及結構說明，鋼筋尺寸為三
      十六φ者，其直徑為三十五點八ＭＭ；工程所用之鋼筋應儘可能使用全長，避
      免搭接；又鋼筋之搭接長度須遵照ＡＡＳＨＴＯ之規定交錯搭接，墩柱鋼筋三
      十六ＭＭφ以上（包括三十六ＭＭφ），須使用鋼筋連接器搭接，環筋搭接須
      使用連接器或電焊（原審卷二第一七五、一七八頁）。
  ３、從而，不論依特訂條款或設計圖等，屬契約一部分之相關文件約定，系爭工程
      之墩柱鋼筋為三十六ＭＭφ以上（包括三十六ＭＭφ），需使用進口之鋼筋連
      接器搭接，原無疑義。惟查：
  （１）系爭工程之承包商工信公司，於八十三年二月十六日，出具八三－ＫＹ－一
        七八號備忘錄，以設計圖示「墩柱鋼筋三十六ＭＭφ以上（包括三十六ＭＭ
        φ），須使用鋼筋連接器搭接」，與設計圖另示之鋼筋伸展搭接及標準彎鉤
        埋入長度表內列有三十六ＭＭφ最小搭接長度，兩者相互矛盾；且墩柱鋼筋
        如使用連接器，因位置甚高施工不易，亦無法檢驗，將難保其施工品質等情
        ，就鋼筋之續接方式，請求中華顧問臺北施工區澄清（見原審卷二第一八五
        頁）。
  （２）中華顧問臺北施工區於八十三年三月九日，出具ＳＷＴ－八三－五－二七０
        號備忘錄，轉請高公局拓工處臺北所）同意，依工信公司之意見，以疊接之
        搭接方式施工（見被告於原審所提外放答辯資料證十九）。
  （３）高公局拓工處臺北所遂於八十三年三月十六日，以北工字第八三－六四五號
        函，說明經該所審查認為，採用疊接方式接續三十六ＭＭφ之墩柱鋼筋，於
        實際施工上較為可行，除能符合設計圖所定外，亦可確保施工品質。而該函
        經高公局於同年四月二十二日以拓技字第八三－一六五七號函，覆以應再予
        檢討（見原審卷二第一八八頁）。
  （４）嗣中華顧問臺北施工區即依高公局指示，於八十三年七月二十六日，出具Ｓ
        ＷＴ－八三－五－八二三號備忘錄，請工信公司仍採用連接器搭接鋼筋之方
        式施工（見原審卷二第一九一頁）。工信公司旋於同年九月十日，逕函高公
        局拓工處臺北所，請同意採疊接之搭接方式施工（見被告於原審所提外放答
        辯資料證十二）。此後歷經十餘次往來協商，並通知原設計之林同棪公司核
        算相關費用差價後，辦理合約變更，改以疊接之搭接方式，而不採用連接器
        ，並以若因此增加施工費用時，由承包商自行吸收等情（見被告於原審所提
        外放答辯資料證六至九及證二十五至三十三）。
  （５）至八十六年六月十日，高公局拓工處以ＣＣ0－000－000號合約變更
        書，變更原合約內容「墩柱用三十六ＭＭφ鋼筋採疊接方式代替鋼筋連接器
        續接施工」（見原審二第三七八頁）。該紙變更書，經高公局於八十六年七
        月二十四日，以工八六字第一一一二七號函，分別轉呈審計部，於同年八月
        一日，經審計部以臺審部伍字第八六０六五五八號函覆以，該變更書如經交
        通部核准，即可予存查（見原審卷二第三八七頁）；而交通部則於同年八月
        十一日，以交路八十六字第０三九七一四號函同意存查在案（見原審卷二第
        三八八頁）。
  （６）據前開ＣＣ0－000－000號合約變更書，變更結果，並未發生增減帳
        ，而依變更書附件之詳細價目表所載，該項變更，經減去未使用之連接器金
        額後，原應增加帳款二十三萬五千四百三十三元，因該款項由承包商自行吸
        收，故無增帳（見原審卷二第三七九頁）。是以該項不使用連接器之變更結
        果，對於承包商工信公司，並無任何利益產生。
      綜上，系爭工程墩柱鋼筋改採疊接方式，代替鋼筋連接器一事，要非源自被告
      二人有何不法行為所致，事已至明。再者，不使用鋼筋連接器，對於工信公司
      ，亦無任何不法利益可言，亦毋庸置疑。公訴人徒以契約原約定應使用鋼筋連
      接器而未使用，即認監工之被告二人有圖利承包商工信公司，尚屬無據。
二、關於污泥使用凝集劑、固化劑處理部分：
（一）公訴人之認定被告二人就該部分，有圖利工信公司之論據，係以系爭工程反循
      環基椿施工時，為確保符合環保之要求，依特訂條款第三篇第十一章約定，需
      在適當位置設置沉澱池供污泥沉澱後，以凝集劑、固化劑使之固化乾燥，再使
      用密閉車運至合法地點棄置，預算編列時，亦依符合環保之程序逐項編列預算
      計價，有該特訂條款及預算書可憑。雖實際施工時，應依何種方式施工，挖掘
      多少沉澱池，或許視實際需要決定，惟編列預算時，已依前揭原則，對每一個
      反循環基椿工程編列預算，應無疑義。但工信公司施工時，卻將污泥排入基隆
      河，致環保單位、河巡隊告發十八次，有告發單可憑。中華顧問現場監工亦發
      現工信公司違約施工，作成查勘記錄，並數度扣給「安衛費」，此據監工吳文
      華、杜湯銘（偵查中之同案被告，另經檢察官為不起訴處分確定）陳明，並有
      查勘記錄可憑。工信公司經常將污泥排入基隆河，節省環保費用，自有減帳扣
      款問題。惟被告二人明知此事，竟於八十四年七月十九日函覆高公局拓工處稱
      ：「承包商已將污泥於沉澱池作簡易固液分離後以密閉容器運離，承包商雖未
      多用凝集劑及固化劑，但以密閉車運走，效果相同，無須減帳」，故意減略污
      水排入基隆河之事實，將違約事實隱匿以減少包商扣款，圖利犯意甚明等情。
（二）訊據被告二人一致辯稱：特訂條款並未明定需使用凝集劑、固化劑處理污泥，
      工信公司雖然鮮少使用凝集劑、固化劑，而採「密閉車」運送之作業方式，處
      理反循環基椿施工時產生之污泥，應屬施工方式之選擇，仍符合特訂條款規定
      。況且，高公局拓工處設有「安衛環保考核小組」，稽核每月之環境保護工作
      ，倘有將污水直接排入基隆河之情事，監造單位依合約規定，僅能督促工信公
      司改善及緩估環保、安衛費用之發給，並未能據以扣款。本件雖經審計部要求
  辦理未使用凝集劑、固化劑之減帳，然經工信公司請求仲裁結果，仍認不符減
      帳扣款要件。尤其，是否應扣款一事，曾屢經相關單位開會協商，並非彼二人
      所得決定之事，而基樁工程之驗估付款，亦非彼二人之職責，是並無圖利工信
      公司之犯行等語。
（三）查系爭工程承包商工信公司於反循環基樁施工時，未使用凝集劑、固化劑予以
      凝固，而採用密閉車輛，直接將挖取之污泥運走等情，為被告二人所不爭執。
      是本件首應審究者，為工信公司該項處理方式，是否違反契約之約定？經查：
  １、依高公局九十年五月二十五日工九十字第一０四四０號函送本院之系爭工程合
      約二所載，該合約包括「投標須知、投標切結書、補充說明、投標者擬用之主
      要人員資料表、投標者擬用之機具設備明細表、履約保證金保證書、預付款保
      證金保證書、保留款保證金保證書、包商擬定之施工進度表、詳細價目表、投
      標書及附錄甲、決標通知書、合約書、授權書、開工通知、高速公路工程施工
      一般規範及高速公路工程施工標準規範下冊技術規範、特訂條款、設備規範、
      工程圖說、環境說明書、施工安全設施守則、施工期間交通維持作業大綱、工
      程標準作業程序」等文件，另合約四定有高公局得隨時分送補充說明等文件，
      亦應視為合約文件之一部分。是有關合約之約定，自應依上開相關文件定其範
      圍。
  ２、參諸前開文件內容，有關系爭工程施工時，所產生之污泥應如何處理一節，僅
      於特訂條款及環境說明書曾提及，其中：
（１）特訂條款第一篇注意事項第十九款規定，承包商必須遵照環境保護法令及遵照
      系爭工程環境說明書相關規定，確實執行環境保護管理工作，關於該項環境保
      護措施費用，合約詳細價目表列有「環境保護措施費」工作項目，係按工程估
      驗進度分期計價給付，無須丈量（見附卷存放之特訂條款第八頁）。又特訂條
      款第三篇第十一章第四項第三款（１１－０４．３），就反循環樁鑽掘，規定
      在施工時得於適當位置設置泥漿沉澱池，使排出之泥砂沉澱，若施工場所受限
      制時應使用鐵製容器存泥漿，沉澱池或儲存容器中積存之泥砂應即時挖出並運
      離工地棄置，除再利用之泥水外，剩餘之泥水應經適當之泥水分離處理，處理
      後之泥水應依環保署規定之放流水標準辦理，剩餘之泥屑需經適當處理以達到
      運棄時無滴漏污染道路之現象，承包商並應提出具體之施工計劃提送工程司認
      可（見附卷存放之特訂條款第五十六頁）。
（２）依高公局九十年五月二十五日工九十字第一０四四０號函送本院之系爭工程環
      境說明書，就系爭工程施工中，所產生之污泥應如何處理一事，於審查會議中
      ，曾說明「施工期間泥漿之產生多來自反循環樁之廢液，其處理上預定設置臨
      時性之固液分離設施，該設施將具水密性及覆蓋，俾免泥水滲流地層或降雨時
      漫出。此外，並將使用凝集劑及固化劑，以助泥漿之固化，固化後之泥塊，再
      行清運至合法之棄土場填埋」（見該說明書附十五之三頁）。
  ３、因環境說明書為合約一部分，故本件工信公司未使用凝集劑、固化劑，自屬未
      符合約本旨。況且，依附卷存放之工信公司所提出之環境保護執行計劃書，亦
      載有「廢棄穩定液集中儲存後，加入高分子凝集劑調製成之溶液，使其均勻混
      合後流入沉澱槽內，泥水於沉澱槽產生分離」（見該計劃書第十頁）。是被告
      二人以此未違反合約置辯，雖非可採，惟查：
（１）前開環境說明書雖有「將使用凝集劑及固化劑，以助泥漿之固化」字樣，然綜
      觀全書，並未就凝集劑及固化劑，具體規定其應使用之數量等項。而參諸前開
      特訂條款，則是將有關污泥處理部分費用之支應，明定屬於合約詳細價目表中
      之「環境保護措施費」，按工程估驗進度分期計價給付，亦非依據實際使用凝
      集劑及固化劑之數量計算費用。可見系爭工程對於反循環基樁所產生之污泥處
      理一事，原屬環境保護項下，以合乎環保法令規定為前提，對於污泥處理失當
      者，應屬是否核給「環境保護措施費」之問題。證人謝清淋即高公局拓工處技
      術課課長，及證人甲○○即曾任系爭工程實際現場監造工程師（外業工程師）
      ，亦分別到庭證實承包商若有污染情事發生，現場環保安衛工程師會責令改善
      ，若不改善，則記點緩給安全衛生費用等情屬實，甲○○更證實，承包商每月
      報請估驗付款時，係由外業工程師為實質審查後，再交由不負責現場監工之被
      告二人為形式審查等語（見本院更一卷二，九十年二月十六日及同年三月二日
      訊問筆錄）。可見被告二人於辦理估驗計價時，縱使未就工信公司有無使用凝
      集劑及固化劑為依據，尚難認為係意在圖利工信公司。至於附卷存放之系爭工
      程預算書及所附之單價分析表內，固有凝集劑及固化劑之單價記載，然徵諸前
      開系爭工程合約之記載，工程預算書及所附之單價分析表並非合約之一部分，
      公訴人指被告二人應逕依該文件所載扣減工信公司之款項，尚屬無據。
（２）工信公司於施工期間，雖曾多次遭臺北市政府環保局掣單舉發並處罰（見原審
      卷一第一三八至一六八頁），審計部並於八十三年八月三十一日，以臺審部壹
      字第八三四四九八號函高公局（見本院更一卷二第七十八至八十頁），亦提及
      系爭工程有基樁泥漿注入衛生下水道幹管，污染路面等情事，承包商有未依約
      將剩餘泥水分離處理並依環保署規定之放流水標準辦理，監造單位未善盡監造
      責任，應督促改善，並依約覈實計價等情。而高公局即轉請中華顧問處理，經
      中華顧問以八十三年九月二十一日ＳＷ－八三－六九六回函（見本院更一卷二
      第八十一頁）稱正研擬以扣款方式處理中。嗣經審計部於八十四年四月二十五
      日，以臺審部壹字第八四一七八五號再函高公局（見本院更一卷二第一０五至
      一一０頁），請依規定辦理並將辦理結果覆該部。而高公局承辦人員簽註意見
      為「泥水分離扣款問題，需再開會研商並決定以何種方式處理」（見本院更一
      卷二第一０五頁）。經轉請中華顧問研商結果，於八十四年七月十九日，以Ｓ
      Ｗ－八四－五０八函覆高公局拓工處稱：「一、承包商．．．係將污泥於沉澱
      池作簡易之固液分離後，始以密閉容器運棄。．．．該項處理方式，符合．．
      ．特訂條款第三篇．．．（第五十六頁）規定。二、環境說明書．．．審查會
      議紀錄說明內容．．．『並將使用凝集劑及固化劑，以助泥漿之固化，固化後
      之泥塊，再行清運至合法之棄土場填埋』，該說明表示將使用凝集劑及固化劑
      ，其目的是幫助泥漿固化，以避免運棄途中污染道路。而承包商處理方式，用
      密閉容器運棄，及現場曝曬固化後運棄，亦不會污染道路，兩者目的一致，效
      果相同。三、經研究承包商施作基樁已按特訂條款之規定將泥水分離，故無須
      辦理扣款．．．」（見本院更一卷二第一一八至一一九頁）。查該函係被告二
      人所屬之中華顧問系爭工程計劃辦事處所發文，並非被告二人擬稿核發，公訴
      人指係被告二人，顯有誤會。
（３）又高公局拓工處收得中華顧問之函件後，轉報高公局，由高公局於八十四年八
      月二十九日，以工（八四）字第一一七九三號函，將前開意見答覆審計部（見
      本院更一卷二第一三０至一三八頁）。顯見中華顧問之意見已為委託人高公局
      所接受，而承包商有無違約情事，是否得以扣款？原係合約當事人之高公局始
      得為之，已難逕認係被告二人圖利之結果。況且，系爭工程承包商工信公司業
      就高公局嗣仍扣款一節，向中華民國商務仲裁協會聲請仲裁，於八十七年四月
      十六日經該仲裁協會以八十六年商仲麟愛字第一０六號仲裁判斷，認為工信公
      司「採用自然沉澱法代替凝集劑及污泥劑，並以密閉容器車輛運離污泥，若同
      樣能達到減輕或不污染環境，應僅係施工方式之改變，未違背合約設計之精神
      」，亦有前開仲裁判斷書可資參佐（見原審卷二第二四五至二八四頁）。可見
      ，系爭工程合約之解釋並非毫無爭議，則被告二人縱或於處理監工事務，採取
      有利工信公司之解釋，亦不當然有圖利該公司之犯意。
（４）證人錢岳象於市調處，雖證述：「十六、十七標特訂條款規定反循環基椿施工
      要設置循環池及沉澱池，且每一反循環基椿都必須設置一個循環池沉澱污泥，
      承包商有提出施工計劃，施工計劃中明每一反循環基均有一個循環池及沉澱
      池，至少有三十個循環池及沉澱池。」「承商未依規定施作沉澱池確實造成環
      境污染..，常常被臺北市政府環保局罰款」（見八十五年偵字第一六一五二號
      卷第二六八、二六九頁），然遍閱特訂條款，並無錢岳象所述「每一反循環基
      椿都必須設置一個循環池沉澱污泥」之規定，錢岳象之證言顯然與事實不符，
      且與有無使用凝集劑、固化劑無關，自不足採為不利被告二人之證據。另證人
      謝清淋於偵查中證述：「他們在實際施工時我們有看到他們將骯髒水排放到基
      隆河裡」，證人吳文華證述：「一部分用密閉車載走，一部分工信偷偷倒基隆
      河，偷倒有以口頭書面制止」等語（見前揭偵卷第三二八頁）。經查，前開告
      發單之記載，被舉發事項或為泥土污染道路、水溝或輪胎附著泥土污染路面，
      至於有部分屬於「泥水」排入基隆河者，均已由現場監督之環保安衛工程師簽
      報查證，高公局拓工處並於八十一年八月三十一日開會，修正安全衛生及環境
      業務考核要點，對於承包商每期經檢查分數低於六十分時，要緩發該期安全衛
      生及環境保護估驗款，有查證紀錄及開會紀錄附卷可稽（見原審卷一第一六九
      至一八五頁），此更可證明，工信公司之污泥處理不善，應屬環保安衛工程師
      簽報緩估驗付款，並非被告二人可擅予扣款所得處理。
三、綜上各節所述，被告二人所辯並無圖利系爭工程之承包商工信公司犯行，應屬可
    信。此外，復查無任何積極證據足認被告二人有公訴人所指之犯行，本件犯罪應
    屬不能證明。原審於實體方面，就鋼筋連接器部分認犯罪不能證明，尚無違誤，
    惟就未使用凝集劑、固化劑之扣款問題，變更公訴人起訴法條而論以背信罪，則
    有未洽。被告二人上訴意旨執以指摘，非無理由，亦應由本院將原判決撤銷改判
    ，而為被告二人無罪之諭知。
據上論斷，應依刑事訴訟法第三百六十九條第一項前段、第三百六十四條、第三百零
一條第一項，判決如主文。
本案經檢察官謝英民到庭執行職務。
中      華      民      國    九十    年    七      月       五       日
                              臺灣高等法院刑事第五庭
                                  審判長法  官  曾  德  水
                                        法  官  趙  功  恆
                                        法  官  林  立  華
右正本證明與原本無異。
如不服本判決應於收受送達後十日內向本院提出上訴書狀，其未敘述上訴之理由者並
得於提起上訴後十日內向本院補提理由書（均須按他造當事人之人數附繕本）。
                                        書記官  廖  月  女
中    華      民      國    九十    年    七      月       五       日


司法院資訊處製作；財團法人民間司法改革基金會備份。
